最高法院民事判決　　　　　　　　　　　　　　　九十一年度台上字第一一九九號
　　上　訴　人　甲○○
　　　　　　　　辛○○
　　　　　　　　乙○○
　　　　　　　　子○○
　　　　　　　　壬○○
　　　　　　　　丁○○
　　共　　　同
　　訴訟代理人　黃吉雄律師
　　被 上訴 人　庚○○
　　　　　　　　己○○
　　　　　　　　癸○○
　　　　　　　　丙○○
右當事人間請求拆屋還地事件，上訴人對於中華民國八十九年五月三十一日台灣高等
法院高雄分院第二審判決（八十八年度上字第二二六號），提起上訴，本院判決如左
：
    主  文
原判決關於駁回上訴人之上訴及該訴訟費用部分廢棄，發回台灣高等法院高雄分院。
    理  由
本件被上訴人主張：坐落屏東縣萬巒鄉○○○段四二六地號土地為伊等及訴外人陳盛
和、陳國明、陳文華、陳親賢、陳耀廷、陳耀芳所分別共有，上訴人等未經全體共有
人之同意竟擅自於系爭土地上蓋有二層樓房及磚造平房，分別占有如第一審判決附圖
（下稱附圖）所示Ａ、Ｂ、Ｃ、Ｅ、Ｆ、Ｇ、Ｈ部分之土地等情，爰依民法第七百六
十七條、第八百二十一條規定，求為命上訴人甲○○附圖Ｂ、Ｆ部分，辛○○將附圖
Ｃ部分，乙○○將附圖Ｅ部分，子○○將附圖Ｇ部分，壬○○將附圖Ｈ部分，丁○○
將附圖Ａ部分土地上之地上物除去，並將所占有土地交還伊及其他共有人之判決（關
於被上訴人訴求戊○○拆除附圖Ｄ部分加強磚造二層樓，將占有土地返還部分，經原
審維持第一審所為戊○○敗訴之判決，未據其聲明不服，業已確定）。
上訴人則以：系爭土地為陳烝嘗公號祭祀公業之土地，伊等均為該公業派下子孫，自
屬有權占有，且上開占有公業土地之房屋均係祖先所留下，非伊等所建造，伊無權拆
除等語，資為抗辯。
原審維持第一審所為上訴人敗訴之判決，駁回其上訴，無非以：系爭土地業經陳烝嘗
祭祀公業於日據大正六年（民國六年）賣渡給陳德魁等，並於昭和十四年三月二十九
日在台南地方法院高雄支部單獨部成立訴訟上和解後辦妥所有權移轉登記，視為被上
訴人及其他共有人所共有，上訴人甲○○於附圖Ｂ、Ｆ部分，搭蓋磚造瓦平房及園
，丁○○於附圖Ａ部分種植花圃，辛○○於附圖Ｃ部分，搭蓋加強磚造二層樓房及空
地，乙○○於附圖Ｅ部分搭蓋磚造蓋瓦平房，子○○於附圖Ｇ部分，搭蓋磚造瓦平房
，壬○○附圖Ｈ部分搭蓋磚造瓦平房等事實，為上訴人所不爭執，且經第一審法院勘
驗現場屬實，被上訴人此部分之主張，亦堪信為真實。從而被上訴人請求上訴人分別
將所占有土地上之地上物拆除，並將土地交還被上訴人及其他共有人，即屬正當，應
予准許等詞，為其判斷之基礎。
惟共有財產，非經共有人全體同意，不得自由處分。本件上訴人多次抗辯，伊等占有
使用系爭土地，均為祖先所留下，土地上之建物或為磚造蓋瓦平房或為加強磚造二層
樓房均屬老舊而修葺之建物，係祖先所遺，年代久遠，非上訴人所建造，係全體繼承
人所公同共有，伊等無獨自拆除之處分權能等語（一審卷第三六頁、第九二頁，原審
卷第三九及八二頁），核係上訴人重要之攻擊方法，且與上訴人有無各自單獨拆除系
爭房屋、果樹、花圃之權利攸關，原審疏未審認澄清，並說明上開抗辯之取捨意見，
遽以前揭情詞為上訴人不利之判決，已嫌速斷。次查上訴人抗辯昭和十四年三月二十
九日陳烝嘗祭祀公業之管理人與陳德魁等人所為之和解，代表該公業之管理人陳森蘭
等人未經合法授權，所為處分行為不生效力且該處分未經派下員全體同意，應屬無效
等語。上開代表公業和解之人有無處分之權限以及該處分有無經派下員全體同意，關
係和解是否有效，上訴人既有爭執，亦待事實審法院併予澄清，以為判斷之依據。上
訴論旨執以指摘原判決於其不利部分為不當，求予廢棄，非無理由。
據上論結，本件上訴為有理由。依民事訴訟法第四百七十七條第一項、第四百七十八
條第一項，判決如主文。
中      華      民      國    九十一    年      六      月     二十     日
                              最高法院民事第四庭
                                  審判長法官  蕭  亨  國
                                        法官  許  朝  雄
                                        法官  謝  正  勝
                                        法官  陳  淑  敏
                                        法官  劉  福  來
      右正本證明與原本無異
                                              書  記  官
中      華      民      國    九十一    年      七      月     十一     日
